【裁判字號】    97,簡上,1215
【裁判日期】    980122
【裁判案由】    重利
【裁判全文】
臺灣板橋地方法院刑事判決            97年度簡上字第1215號
上  訴  人
即  被  告  甲○○
            戊○○
共      同
選任辯護人  余淑杏律師
            莊佳樺律師
            余政勳律師
上列上訴人即被告等因重利案件，不服本院九十七年度簡字第六
七一三號，中華民國九十七年八月二十九日所為第一審簡易判決
（聲請簡易判決處刑案號：九十七年度偵字第二四八七號），提
起上訴，本院管轄之第二審合議庭判決如下：
    主  文
原判決撤銷。
甲○○、戊○○共同乘他人急迫貸以金錢，而取得與原本顯不相
當之重利，甲○○處有期徒刑陸月，戊○○處有期徒刑肆月，如
易科罰金，均以新台幣壹仟元折算壹日。扣案放款名片貳盒（共
貳佰拾肆張）、0000000000號行動電話壹支，均沒收
之。
    事  實
一、甲○○係朋易交通有限公司（現營業地點設於臺北縣中和市
    ○○路一一八號一樓，下稱朋易公司）之負責人，經營計程
    車客運服務業務，戊○○則為甲○○之同居女友，亦參與朋
    易公司之經營，其二人另私下經營放款業務，共同基於乘他
    人急迫貸以金錢而取得與原本顯不相當重利之單一犯意聯絡
    ，利用計程車司機丙○○、丁○○急需金錢之際，貸予金錢
    ，並向丙○○、丁○○收取與原本顯不相當之重利，其犯行
    如下：
  (一)於民國（下同）九十四年九月下旬某日，乘計程車司機丙○○因修車而需錢孔急之際，借款新臺幣（下同）二萬元予丙○○，約定以十天為一期，每借款一萬元，每期應付利息一
    千元（相當於月息三十分），並於借款時向丙○○預收一期
    之利息即二千元；又於九十四年十一月間，乘丙○○需繳交
    上開借款利息及繳付汽車貸款而需錢孔急之際，再借款二萬
    元予丙○○，約定以十天為一期，每借款一萬元，每期應付
    利息一千元（相當於月息三十分），並於借款時向丙○○預
    收一期之利息即二千元。丙○○於取得上開借款後，按期前
    往朋易公司辦公室繳付利息予甲○○或戊○○，迄九十六年
    八月中旬丙○○無力清償為止。
  (二)於九十五年七月下旬某日，乘計程車司機丁○○因修車而需
    錢孔急之際，借款二萬元予丁○○，其中一萬元部分，約定
    以十天為一期，每期應付利息一千元（相當於月息三十分）
    ，並於借款時向丁○○預收一期之利息即一千元，此部分丁○○陸續繳交十二期利息予甲○○；另一萬元部分，則約定
    以三十天為清償期，丁○○每三日須清償一千元，並於借款
    時向丁○○預收利息二千元（相當月息二十分）。又於九十
    六年五月間某日，乘丁○○因生病住院而需錢孔急之際，借
    款二萬元與丁○○，約定以十天為一期，每借款一萬元，每
    期應付利息一千元（相當於月息三十分），並於借款時向丁○○預收一期之利息即二千元，其後丁○○陸續繳交三個月
    即九期之利息予甲○○。再於九十六年六月二十九日，乘丁○○急於繳交健保費而需錢孔急之際，借款二萬元予丁○○
    ，約定以十天為一期，每借款一萬元，每期應付利息一千元
    （相當於月息三十分），並於借款時向丁○○預收一期之利
    息即二千元，其後丁○○陸續繳交三期之利息予甲○○。
  (三)嗣因丙○○、丁○○無力清償，報警處理，經警前往朋易公
    司上址辦公室搜索，扣得甲○○所有，供其從事借貸業務預
    備之用之放款名片二盒（共二一四張）、00000000
    00號行動電話一支。
二、案經臺北縣政府警察局海山分局報告臺灣板橋地方法院檢察
    署檢察官偵查後聲請簡易判決處刑。
    理  由
壹、證據能力部分：
    按被告以外之人於審判外之言詞或書面陳述，除法律有規定
    者外，不得作為證據；被告以外之人於偵查中向檢察官所為
    之陳述，除顯有不可信之情況者外，得為證據，刑事訴訟法
    第一百五十九條第一項、第一百五十九條之一第二項分別定
    有明文。茲敘述如下：
一、證人丙○○、丁○○、乙○○於警詢時之供述，屬本件被告
    以外之人於審判外之陳述，並無刑事訴訟法第一百五十九條
    之一至第一百五十九條之五之例外情形，乃無證據能力，不
    得為本件之證據。
二、證人丙○○、丁○○、乙○○於偵查中檢察官訊問時所為之
    證述，雖屬被告以外之人於審判外之言詞陳述，惟檢察官於
    偵訊前已踐行具結程序，此觀偵訊筆錄所載及所附證人結文
    甚明，合於法定要件，而上開證人係成年人，有完足之觀察
    、記憶及陳述能力，檢察官亦無任何違法取供情事，其所為
    之證述顯係出於自由意志，且證人丙○○、丁○○、乙○○
    經本院依法傳喚、拘提，均未能再次到庭應訊，本院復查無
    「顯有不可信之情況」，是依刑事訴訟法第一百五十九條之
    一第二項規定，渠等偵查中之證述，為傳聞證據之例外，有
    證據能力。
貳、實體部分：
一、犯罪事實之認定：
    訊據被告甲○○、戊○○二人，固坦承對渠等為同居男女朋
    關係，甲○○經營朋易公司，戊○○亦有參與經營之事實，
    惟均矢口否認有上開犯行，被告甲○○辯稱：沒有借錢給丙○○、丁○○過云云；被告戊○○辯稱：沒有在上開時間借
    錢給丙○○、丁○○，是在九十六年七月間起，才有借錢給
    他們二人，而且約定利息都是每一萬元每月二百元而已，他
    們之前的錢都是跟乙○○借的云云。經查：
（一）前揭犯罪事實，業據證人即被害人丙○○、丁○○於檢察
      官偵查中具結證述明確（見偵查卷第八九、一二三、一二
      四、一三一、一三二頁），並有丁○○提出之借款清償繳
      款簿冊在卷可稽。又證人即朋易公司人員乙○○於檢察官
      偵查中亦證稱：「公司實際上是甲○○、戊○○在經營」
      、「借款人繳款大部分繳給甲○○、戊○○，有時候他們
      上去打麻將，我會代收，他們沒空時，偶爾會拿電話號碼
      給我，要我提醒借款人時間到了」等語（見偵查卷第九十
      頁），再參酌員警到朋易公司搜索時，現場查獲印有「現
      金急救站」、「免保人」、「利息低」、「立即放款」、
      「有店面、不囉唆、持卡優惠」、「請來電000000
      0000」之名片二盒（共二一四張）及0000000
      000號行動電話一支，有上開名片、行動電話扣案足資
      佐證，足認被告二人確有經營放款業務，證人丙○○、丁○○之證述並非無稽。
（二）被告等雖辯稱是證人乙○○借款給丙○○、丁○○二人云
      云。惟查，被告甲○○於偵查中供稱：「乙○○是之前跟
      林姓股東一起過來的，林姓股東走後，我好心留他住在公
      司，他幫我打掃」等語（見偵查卷第九一頁），其於本院
      審理中亦供稱：「他（指乙○○）是經過之前股東介紹過
      來的，他要學習經營，那時公司剛成立只有我跟股東二人
      ，所以就讓他住，沒有收錢，不過我們不在時，他要幫我
      們看頭看尾，打掃公司環境，沒有支付薪水給他，他自己
      晚上還要去開計程車」等語（見本院九十八年一月八日審
      判筆錄第四頁），顯見證人乙○○僅係借住在被告甲○○
      公司內，跟隨被告甲○○學習之人，不支領薪水，並須幫
      忙打掃環境，夜間還要自行開計程車營生，是以其身分、
      資力，衡情其如何有資格、能力在被告甲○○公司內從事
      放款業務以營利？而證人乙○○於檢察官偵查中亦證稱：
      「因為我欠被告甲○○錢，他要我到公司當人頭，以防警
      方查緝」、「我固定領一個月二萬五千元的人頭費」等語
      （見偵查卷第九十頁），顯見被告甲○○早有預請證人乙○○於警方查緝時頂替犯罪（即充當人頭之意）之情事，
      是被告二人於案發後將借款重利犯行推諉稱係證人乙○○
      所為云云，尚非足採。
（三）被告等雖另辯稱扣案之名片是綽號「阿東」之友人放置在
      公司內的，扣案行動電話係被告甲○○借給綽號「阿東」
      之友人使用，不知道何時放在公司內云云。惟查，被告二
      人無法提供綽號「阿東」友人之真實姓名、年籍或住居所
      資料，以供查證，是其所辯是否真實，已非無疑，且上開
      扣案名片上記載聯絡用之行動電話，同時在被告甲○○經
      營之朋易公司內查獲一節，有如前述，倘若上開名片確係
      綽號「阿東」之人所印製，則其既係以上開行動電話供借
      款人聯絡使用，其如何會將該行動電話留置在被告甲○○
      之公司內，完全不加聞問？況上開行動電話手機內，拍攝
      有被告戊○○個人之影像照片，有卷附照片一張可佐，被
      告戊○○並自承上開照片是證人乙○○幫其拍攝的等語，
      並另辯稱：因上開手機本來是借給乙○○使用，後來拿回
      來後，「阿東」才又向甲○○借用該手機云云，然衡情上
      開手機若係出借他人使用，自應先將手機內儲存之個人相
      關訊息、照片刪除，實無單獨保留個人獨照在手機內一同
      出借他人之理，是被告等上開所辯，均與常情事理有違，
      不足採信。從而，上開扣案物品，應係被告甲○○所有，
      供其從事放款業務所預備之物，應堪認定。
（四）綜上所述，本案事證明確，被告等上揭犯行堪以認定，應
      依法論科。
二、論罪科刑之法律適用：
（一）核被告二人所為，係犯刑法第三百四十四條之重利罪。被
      告二人就上開犯行，有犯意聯絡及行為分擔，均為共同正
      犯。被告等於期間內多次重利犯行，於自然概念上雖屬數
      行為，然依被告等上述犯罪之具體狀況，被告等係以營業
      之意思而持續為本件多次犯行，屬基於營業動機之單一犯
      罪計劃賡續所為之集合行為，顯與一般偶然所為之重利犯
      罪有別，於法律評價上為營業犯性質之集合犯，而屬包括
      一罪之實質上一罪，仍論以一罪為己足。另刑法及其施行
      法於九十四年一月七日修正，並自九十五年七月一日施行
      ，另罰金罰鍰提高標準條例第二條之規定配合刑法修正同
      時刪除，被告本件犯行係始自上開修法施行前，並持續至
      修法施行後，其間法律雖有變更，但其單一犯罪行為既持
      續實施至修法施行以後，自無行為後法律變更之可言，而
      應逕依修法後之規定論處。
（二）原審以被告等所犯重利罪，罪證明確，予以論罪科刑，固
      非無見，惟查，扣案放款名片二盒（共二一四張）、00
      00000000號行動電話一支，均係被告甲○○所有
      ，供其從事放款業務所預備之物，業如前述，原審漏未就
      上開扣案行動電話一支宣告沒收，又未說明不予宣告沒收
      之理由，容有未洽。是上訴人即被告等猶執前詞，否認犯
      行，雖無理由，然原判決既有上揭可議之處，仍應由本院
      予以撤銷改判。爰分別審酌被告二人之素行、犯罪動機、
      目的、手段、參與犯罪之程度、犯罪所得之利益及犯罪後
      態度等一切情狀，分別量處如主文所示之刑，並均諭知易
      科罰金之折算標準。又被告等為本件行為之時間之一部，
      係在九十六年四月二十四日以後，不適用中華民國九十六
      年罪犯減刑條例之規定，附此敘明。扣案放款名片二盒（
      共二一四張）、0000000000號行動電話一支，
      均係被告甲○○所有，供其本件重利犯罪所預備之物，爰
      依刑法第三十八條第一項第二款之規定併予宣告沒收之。
據上論斷，應依刑事訴訟法第四百五十五條之一第一項、第三項
、第三百六十九條第一項前段、第三百六十四條、第二百九十九
條第一項前段，刑法第二十八條、第三百四十四條、第四十一條
第一項前段、第三十八條第一項第二款，刑法施行法第一條之一
，判決如主文。
本案經檢察官江耀民到庭執行職務。
中    華    民    國    98    年    1     月    22    日
                  刑事第十三庭  審判長法  官  白光華
                                      法  官  曾淑娟
                                      法  官  楊志雄
以上正本證明與原本無異。
本判決不得上訴。
                                      書記官  莊川億
中    華    民    國    98    年    1     月    23    日
附錄本案論罪科刑法條全文
中華民國刑法第三百四十四條
乘他人急迫、輕率或無經驗貸以金錢或其他物品，而取得與原本
顯不相當之重利者，處一年以下有期徒刑、拘役或科或併科一千
元以下罰金。


司法院資訊處製作；財團法人民間司法改革基金會備份。
